臺灣高等法院民事判決　　　　　　　　　100年度上字第465號
上訴人即附
帶被上訴人　盧東
特別代理人　盧邱彩雲
訴訟代理人　黃憲男律師
被上訴人即
附帶上訴人　盧岳秀（盧東燦之承受訴訟人）
訴訟代理人　簡坤山律師
上列當事人間請求土地所有權移轉登記事件，上訴人對於中華民
國100年2月11日臺灣宜蘭地方法院98年度訴字第369號第一審判
決提起上訴，被上訴人為一部附帶上訴，本院於100年11月15 日
言詞辯論終結，判決如下：
    主      文
上訴及附帶上訴均駁回。
第二審訴訟費用由上訴人、附帶上訴人各自負擔。
    事實及理由
一、程序部分：
  (一)「被上訴人於言詞辯論終結前，得為附帶上訴」，民事訴訟
    法第460條第1項前段定有明文。本件被上訴人於言詞辯論終
    結前，為附帶上訴，合於上開規定。
  (二)按依民事訴訟法第463條規定準用同法第256條「不變更訴訟
    標的，而補充或更正事實上或法律上之陳述者，非為訴之變
    更或追加」。查上訴人盧東原審先位聲明及上訴聲明第二
    項原為被上訴人盧岳秀應將坐落宜蘭縣羅東鎮○○段874地
    號土地（下稱874地號土地）所有權應有部分1/2辦理繼承登
    記後，移轉登記予盧東（見本院卷第11頁），惟因盧岳秀
    已於民國100年3月18日就874地號土地所有權應有部分1/2辦
    妥繼承登記（見本院卷第46頁），盧東乃更正其聲明為盧
    岳秀應將874地號土地所有權應有部分1/2移轉登記予盧東
    （見本院卷第43頁），依法並無不合，應予准許。
  (三)盧東於本件言詞辯論時提出上證7-10，然上證7係影印自
    準備程序調卷之資料，上證8係發生於100年9月30日準備程
    序終結之後，上證9僅係補充上證4，上證10為學者學說資料
    。另盧岳秀提出100年11月4日協議書，發生於準備程序終結
    後，均合於民事訴訟法第276條第1項所列各款情形之一，應
    准兩造於言詞辯論時提出該等證物。
二、上訴人起訴主張略以：874地號土地原為訴外人盧阿炎所有
    ，盧阿炎於58年12月6日死亡後，嗣由伊、盧東燦及盧東賢
    之繼承人繼承、輾轉繼承為公同共有，伊並於95年4月1日單
    獨辦理繼承登記。惟盧東燦於89年5月15日將其就874地號土
    地應有部分1/3，以新臺幣（下同）120萬元讓渡予伊，並簽
    訂讓渡書（下稱系爭讓渡書），伊亦已給付價金120萬元予
    盧東燦。874地號土地於97年6月27日判決分割為2筆土地，
    其一仍稱874地號土地（面積為153.21平方公尺），由伊與
    盧東燦按應有部分各1/2共有，另新增同段874-1地號土地（
    下稱874-1地號土地，面積78.79平方公尺），由盧東賢之全
    體繼承人共有。盧東燦依約應將874地號土地之應有部分1/2
    移轉予伊，經伊屢次請求，均未獲置理。盧東燦於99年12月
    13日死亡，其繼承人僅盧岳秀1人。爰先位依系爭讓渡書之
    約定，求為命盧岳秀將874地號土地所有權應有部分1/2辦理
    繼承登記後，移轉登記予伊。倘盧岳秀於言詞辯論終結前，
    未解除874地號土地查封之狀態，盧岳秀應賠償伊因給付不
    能所受之損害。爰備位依民法第226條之規定，求為命盧岳
    秀給付2,681,116元，及自起訴狀繕本送達翌日起加計法定
    遲延利息之判決。
    被上訴人則以：盧東勳前揭匯款120萬元係盧東燦向其借款
    ，非盧東燦讓渡874地號土地之價金。874地號土地各共有人
    之土地均無法申請建築執照，是盧東勳原欲向盧東燦購買分
    割前之應有部分，嗣874地號土地經判決分割為874-1地號土
    地、874地號土地，後者應有部分1/2之市場行情約400萬元
    ，而盧東燦前因借貸積欠盧東勳120萬元，乃於97年11月初
    同意以360萬元出售該土地之應有部分予盧東勳，扣除前揭
    借款，盧東勳應再支付240萬元，復因通行問題，其同意以
    所有同鎮○○○段456地號土地及其上之304建號建物（下稱
    304建號房地）抵付240萬元，並簽立系爭讓渡書。是系爭讓
    渡書實為120萬元借貸及房地互易之混同契約，盧東燦基於
    信任始未在讓渡書上詳載前開協議內容，仍不影響雙方意思
    表示之合致。是在盧東勳未同時將304建號房地所有權移轉
    登記予伊或伊指定之人前，伊得拒絕移轉登記874地號土地
    所有權應有部分1/2予盧東勳。又盧東勳之備位請求與先位
    之訴具有債之同一性，是伊亦得為同時履行之抗辯。上訴人
    就874地號土地所有權應有部分1/2給付不能受有2,681,116
    元之損害一節，未舉證以實其說，縱市價為2,681,116元，
    亦非屬上訴人可得預期之利益，其損害額至多為1,755,000
    元而已云云，資為抗辯。
三、原審命被上訴人給付上訴人2,681,116元及自99年12月10日
    起加計法定遲延利息。上訴人提起上訴，聲明：
    (一)原判決廢棄。
    (二)被上訴人應將874地號土地所有權應有部分1/2移轉登記予
      上訴人。
    被上訴人答辯聲明：上訴駁回。
    並為附帶上訴，聲明：
    (一)原判決除免為假執行部分外，關於命被上訴人給付上訴人
      超過1,755,000元及其法定利息與超過部分假執行宣告暨
      命負擔該超過部分訴訟費用部分之裁判均廢棄。
    (二)上開廢棄部分，上訴人在第一審之訴及假執行之聲請均駁
      回。
    上訴人對被上訴人之附帶上訴，答辯聲明：附帶上訴駁回。
    （被上訴人原審敗訴部分，除附帶上訴部分外，未據聲明不
    服而告確定）
四、盧東勳主張874地號土地原為被繼承人盧阿炎所有，盧東燦
    曾簽立系爭讓渡書予盧東勳，盧東勳曾匯款120萬予盧東燦
    ，874地號土地於97年6月27日經判決分割為2筆土地，其一
    仍稱874地號土地，由盧東勳與盧東燦按應有部分各1/2共有
    ，嗣盧東燦部分由盧岳秀繼承，並均辦理繼承登記之事實，
    提出土地登記謄本、土地所有權狀、原法院 96年度訴字第
    204號民事判決、民事判決確定證明書、匯款申請書、讓渡
    書為證（見調字卷第2-13頁），盧東燦對此並不爭執（見原
    審卷第40頁），自堪信為真實。至盧東勳先位主張盧岳秀應
    依系爭讓渡書之約定，移轉874地號土地應有部分1/2之所有
    權予盧東勳；備位主張盧岳秀應賠償給付不能之損害等情，
    為盧岳秀所否認，並以前開情詞置辯。經查：
  (一)先位部分：
  1.按「繼承人自繼承開始時，除本法另有規定外，承受被繼承
    人財產上之一切權利、義務」，民法第1148條第1項前段定
    有明文。查系爭讓渡書記載：「一、先父盧阿炎所遺下坐落
    羅東鎮○○段874地號、建232平方公尺及其地上物本國式木
    造房屋貳棟，讓渡人有1/3的繼承權利。二、茲將本人繼承
    權利之全部讓渡與胞弟盧東勳，日後辦理繼承手續時，無條
    件拋棄繼承權。三、恐口無憑，特立本讓渡書為證」（見調
    字卷第2頁），顯示盧東燦業已表示將874地號土地等繼承之
    權利，全部讓與盧東勳。又系爭讓渡書既已交付盧東勳，堪
    認盧東燦上開讓與之意思表示已到達盧東勳，而經雙方合意
    ，且盧岳秀為盧東燦之唯一繼承人，亦繼承系爭讓渡書之權
    利義務，盧東勳主張盧岳秀應依系爭讓渡書之約定，將874
    地號土地應有部分1/2之所有權移轉登記予盧東勳，固屬有
    據。
  2.盧岳秀雖辯稱：盧東燦前因借貸積欠盧東勳120萬元，乃於
    97年11月初同意以360萬元出售874地號土地之應有部分予盧
    東勳，扣除120萬元之借款，盧東勳應再支付240萬元，復因
    通行問題，雙方同意以304建號房地抵付240萬元，方簽立系
    爭讓渡書云云，惟為盧東勳所否認。查：
  (1)874地號土地分割前為盧阿炎所有（面積為232平方公尺），
    嗣盧阿炎於58年12月6日死亡，該土地由其配偶盧黃慈及其
    子上訴人、盧東燦及盧東賢繼承，嗣盧黃慈63年10月7日死
    亡、盧東賢74年3月16日死亡，該土地始由上訴人、盧東燦
    及盧東賢之繼承人（即盧佩君、盧岳宏、盧岳懋、盧岳駿、
    盧岳良、謝淑女）公同共有，並於95年4月21日辦理繼承登
    記為上訴人、盧東燦、盧佩君、盧岳宏、盧岳懋、盧岳駿、
    盧岳良、謝淑女公同共有。嗣874地號土地於97年6月27日經
    原法院96年度訴字第204號民事確定判決裁判分割，於97年
    12月29日辦畢分割登記，分為2筆土地，其一仍稱874地號土
    地（面積為153.21平方公尺），由上訴人與盧東燦按應有部
    分各1/2維持共有，另新增同段874-1地號土地（面積78.79
    平方公尺），由盧東賢之全體繼承人即盧佩君、盧岳宏、盧
    岳懋、盧岳駿、盧岳良、謝淑女按應有部分各1/6維持共有
    之事實，有土地登記謄本、土地所有權狀、原法院96年度訴
    字第204號民事判決、民事判決確定證明書為證（見調字卷
    第4-13頁），兩造對此亦不爭執。而依系爭讓渡書第1條記
    載「874地號、建232平方公尺」、「讓渡人有1/3的繼承權
    利」，及第2條記載「日後辦理繼承手續時，無條件拋棄繼
    承權」等語觀之，顯係於辦理繼承手續前，針對874地號分
    割前之面積及盧東燦之應有部分所立據。盧岳秀辯稱系爭讓
    渡書係於法院判決分割後即97年11月間所簽立云云，並不足
    採。
  (2)盧岳秀雖以其持有盧東勳之印鑑證明、304建號房地所有權
    狀及其陸續購入新西安段456地號土地周邊之同段457、458
    、470、471、449-1、449-2地號土地等情，辯稱雙方確有合
    意以盧東勳所有304建號房地交換盧東燦874地號土地所有權
    應有部分1/2之意思，然為盧東勳所否認，並主張交付印鑑
    證明及所有權狀，是因盧東燦表示要一起處理周邊房地，且
    處理完會給600萬元等語，且提出盧東勳中風前書立之信函
    為證（見原審卷第23頁）。依該信函記載：「你大伯說我們
    那間房屋尚須花一筆錢整修才能居住，所以要我過戶給岳秀
    讓他一起處理掉……將來出售時要補償我們至少新台幣陸佰
    萬元」等語觀之，盧東勳之主張並非全然無據。且縱使兩造
    間曾議及移轉304建號房地所有權一事，亦無法逕認移轉304
    建號房地所有權與應移轉874地號土地所有權應有部分1/2間
    有對待給付之關係。況盧岳秀持有盧東勳之印鑑證明、304
    建號房地所有權狀及其陸續購入周邊土地之原因眾多，單憑
    印鑑證明及權狀亦不足以辦理所有權移轉登記， 且與讓渡
    874地號土地之應有部分並無必然之因果關聯，亦難逕認兩
    造間有交換房地之合意。又盧岳秀既稱系爭讓渡書係於判決
    分割後所為，復自承874地號土地分割前若分為三份會有建
    築線不能建築之問題，則盧岳秀以盧東勳未於分割共有物訴
    訟主張移轉登記而否認874地號土地讓渡之約定云云，亦不
    足取。再縱如盧東燦所述，係因交換房地之協議，始簽立系
    爭讓渡書，則兩造既已有簽立書面，以杜爭議之意思，且於
    系爭讓渡書第3條載明：「恐口無憑，特立本讓渡書為證。
    」，何以僅片面記載盧東燦讓渡其就874地號土地之應有部
    分，而未就盧東勳應讓與304建號房地一併載明，實有悖於
    常情，盧岳秀執此置辯，自不足採。
  (3)盧岳秀另以874地號土地應有部分1/2有400萬元之價值，遠
    大於120萬元，而否認讓渡之約定云云。惟874地號土地所有
    權應有部分1/2之市場價值，經鑑定結果，於99年7月1日為
    2,681,116元，有高源不動產估價師事務所99年11月2日源估
    宜字第21006054號函檢附之估價報告書（外放）可考。盧岳
    秀辯稱於97年11月間即有400萬元之價值云云，並不足取。
    況盧岳秀對於盧東勳曾於89年5月15日匯款120萬元予盧東燦
    一節，並不爭執（見原審卷第166頁）。而盧東勳主張上開
    120萬元係由其在臺灣銀行享有年息18％優惠利率之退休金
    所提領，再透過農會帳戶匯款予盧東燦，並提出退休金證書
    及存摺為證（見原審卷第28-30頁），經核相符。顯示盧東
    勳因匯款予盧東燦而損失每年18％之利息，自不能單以120
    萬元衡量。從而，盧岳秀以874地號土地所有權應有部分1/2
    之市場價值高於120萬元，而否認讓渡之約定云云，亦不足
    採。
  (4)按債務人之不動產經法院囑託辦理查封、假扣押、假處分登
    記後，在未為塗銷登記前，依土地登記規則第141條規定，
    登記機關既應停止與其權利有關之新登記，則就債務人而言
    ，在查封撤銷前，就其所有土地即喪失處分之權能，處於給
    付不能之狀態，法院自不能命為移轉登記，最高法院70年度
    第18次民事庭會議決議(二)、88年度台上字第880號、69年度
    台上字第50號判決可資參照。又所謂給付不能，係指在給付
    期或債務人得為給付之時期有不能給付之情形而言，若在此
    等時期，給付已屬不能，則不問其為永久不能抑一時不能，
    皆當然發生給付不能之效果，縱債務人嗣後回復為可能給付
    ，亦無從變更此已發生之法定效果（最高法院89年度台上字
    第2940號判決資照）。查盧東勳依系爭讓渡書固得請求盧岳
    秀將874地號土地所有權應有部分1/2移轉登記予盧東勳，惟
    該部分土地業經盧岳秀之債權人張振盛向原法院聲請強制執
    行，且已查封登記在案，迄今尚未啟封，有原法院99年度司
    執字第14639號強制執行卷宗（外放）可資核對，兩造對此
    亦不爭執（見本院卷第123頁背面），依上開說明，盧岳秀
    就874地號土地所有權應有部分1/2即喪失處分權能，而處於
    給付不能之狀態。是盧東勳先位之訴，自屬無據，不應准許
    。
  (5)盧東勳雖以張振盛對874地號土地之強制執行，完全是為妨
    害盧東勳請求盧岳秀移轉874地號土地之權利，其行使權利
    違反誠信原則，依權利失效之理論，張振盛對本件標的之強
    制執行應屬無效，盧東勳請求盧岳秀將874地號土地所有權
    應有部分1/2移轉登記予盧東勳，自無給付不能情事云云。
    惟查，盧東燦曾於88年10月間向張振盛借款50萬元，迄今尚
    未清償，100年2月1日係因與盧岳秀達成和解而於同年月23
    日撤回強制執行，嗣因盧岳秀未依協議分期清償，張振盛續
    行強制執行後，於100年11月1日復達成和解而暫緩執行等情
    ，業經證人張振盛到庭證述屬實，核與盧岳秀所述情節相符
    （見本院卷第78-79頁），並有匯款單、借據、協議書可考
    （見本院卷第84-87、140頁）。則張振盛本其對盧岳秀之債
    權，聲請法院強制執行，尚難認其行使權利有違反誠信原則
    情事，盧東勳執此主張該強制執行程序無效，而未陷於給付
    不能之狀態云云，並不足取。
  (二)備位部分：
  1.按因可歸責於債務人之事由，致給付不能者，債權人得請求
    賠償損害，民法第226條第1項定有明文。查盧東勳本得依系
    爭讓渡書之內容，請求盧東燦將874地號土地所有權應有部
    分1/2移轉登記予盧東勳，惟該土地既經盧岳秀之債權人張
    振盛聲請查封迄今，盧岳秀因而對該土地喪失處分之權能，
    自屬可歸責於盧岳秀之事由致給付不能，則盧東勳因之無法
    取得該土地所有權， 並享受使用該土地之利益，依民法第
    226條第1項規定，盧東勳自得請求盧岳秀賠償其因此所受之
    損害。又874地號土地臨羅東鎮○○○街，屬羅東都市計畫
    區之住宅區土地，附近有興建中之宜蘭縣第二文化中心，有
    關學校、公園、市場、金融、飯店、餐廳等公共設施多集中
    於鄰近之興東路與中正路附近，日常生活之便利性尚稱良好
    ，以99年7月1日為價格日期，則874地號土地所有權應有部
    分1/2應有2,681,116元之市場價值，有高源不動產估價師事
    務所99年11月2日源估宜字第21006054號函檢附之估價報告
    書（外放）可考。盧東勳請求盧岳秀賠償2,681,116元，自
    屬有據。
  2.盧岳秀另辯稱盧東勳之損害額應僅有價金120萬元及自89年5
    月15日起至98年8月28日起訴止按年息百分之五計算之利息
    ，合計175萬5千元云云。惟上開120萬元係由盧東勳在臺灣
    銀行享有年息18％優惠利率之退休金所提領，已如前述，則
    自89年5月15日起至盧東勳備位聲明起訴狀繕本送達翌日即
    99年12月10日（見原審卷第146頁）止，計算盧東勳因本件
    給付不能所受損害已超過346萬元〔計算式：120萬＋（120
    萬×18％×10.5）＝346.8萬〕，盧東勳僅請求盧岳秀賠償
    2,681,116元，自無過高情事。從而，盧岳秀辯稱盧東勳之
    實際損害額僅有175萬5千元，超過部分不得請求云云，亦不
    足採。
五、綜上所述，盧東勳先位主張盧岳秀應將874地號土地所有權
    應有部分1/2移轉登記予盧東勳，因該土地已遭查封而陷於
    給付不能，是盧東勳先位之訴洵屬無據，不應准許。至盧東
    勳備位依民法第 226條之規定 ， 請求盧岳秀給付盧東勳
    2,681,116元，及自備位聲明起訴狀繕本送達翌日即99年12
    月10日（見原審卷第146頁）起至清償日止，按年息百分之
    五計算之利息，核屬有據，應予准許。原審就先位部分為盧
    東勳敗訴之判決，就備位部分為盧岳秀敗訴之判決，經核於
    法並無違誤。上訴人就其敗訴部分上訴，被上訴人就其敗訴
    超過175萬5千元本息部分為附帶上訴，指摘原判決就兩造各
    上訴、附帶上訴部分不當，求予廢棄改判，為無理由，應駁
    回其上訴。
六、本件事證已臻明確，兩造其餘主張、陳述及攻擊、防禦方法
    ，對判決之結果不生影響，爰不一一論述，併此敘明。
七、據上論結，本件兩造之上訴，均為無理由，依民事訴訟法第
    449條第1項、第78條，判決如主文。
中    華    民    國   100    年    12    月    6     日
                  民事第十八庭
                        審判長法  官  湯美玉
                              法  官  胡宏文
                              法  官  李慈惠
正本係照原本作成。
如不服本判決，應於收受送達後20日內向本院提出上訴書狀，其
未表明上訴理由者，應於提出上訴後20日內向本院補提理由書狀
（均須按他造當事人之人數附繕本）上訴時應提出委任律師或具
有律師資格之人之委任狀；委任有律師資格者，另應附具律師資
格證書及釋明委任人與受任人有民事訴訟法第466條之1第1項但
書或第2項（詳附註）所定關係之釋明文書影本。如委任律師提
起上訴者，應一併繳納上訴審裁判費。
中    華    民    國   100    年    12    月    8     日
                              書記官  王敬端
附註：
民事訴訟法第466條之1（第1項、第2項）：
對於第二審判決上訴，上訴人應委任律師為訴訟代理人。但上訴
人或其他法定代理人具有律師資格者，不在此限。
上訴人之配偶、三親等內之血親、二親等內之姻親，或上訴人為
法人、中央或地方機關時，其所屬專任人員具有律師資格並經法
院認為適當者，亦得為第三審訴訟代理人。